【裁判字號】    95,勞訴,91
【裁判日期】    970320
【裁判案由】    給付資遺費 等
【裁判全文】
臺灣高雄地方法院民事判決              95年度勞訴字第91號
原      告  甲○○
訴訟代理人  劉思龍律師
複代理人    江大寧律師
            李育任律師
被      告  高旺螺絲工業有限公司
法定代理人  乙○○
訴訟代理人  尤中瑛律師
上列當事人間請求給付退休金事件，經本院於民國97年3 月6 日
言詞辯論終結，判決如下：
    主      文
被告應給付原告新臺幣參萬貳仟壹佰伍拾陸元及自民國九十五年
十月二十五日起至清償日止按年息百分之五計算之利息。
原告其餘之訴駁回。
訴訟費用由被告負擔百分之六，餘由原告負擔。
本判決原告勝訴部分得假執行，但被告如以新臺幣參萬貳仟壹佰
伍拾陸元預供擔保，得免為假執行。
原告其餘假執行之聲請駁回。
    事實及理由
一、原告於起訴時，係聲明請求被告應給付原告新臺幣（下同）
    528,570 元，及自起訴狀繕本送達翌日起至清償日止，按週
    年利率5 ％計算之利息。嗣變更聲明為請求被告應給付原告
    525,938 元，及均自起訴狀繕本送達翌日起至清償日止之法
    定遲延利息。所為核屬減縮應受判決事項之聲明，依民事訴
    訟法第255 條第1 項第3 款之規定，自應予准許。
二、原告起訴主張：原告自民國82年9 月起受雇於被告擔任螺絲
    螺帽之運送工作，任職期間被告違反勞動基準法（下稱勞基
    法）第38條未給予原告特休假（此部分不主張為終止勞動契
    約之事由），被告復於94年5 月間要求原告簽署「勞動契約
    合意終止協議書」、「權利保留契約書」，企圖逼迫原告終
    止與被告間之勞動契約並規避勞基法之強制規定，被告前揭
    強令原告簽署契約書之行為業已違反勞動契約或勞工法令而
    有損害原告權益之虞，原告乃自94年5 月31日起依照勞基法
    第14條第1 項第6 款終止與被告間之勞動契約，並依法請求
    特別休假工資與資遣費。原告受雇被告期間之工作年資為11
    年又9 個月，終止契約前6 個月之每月平均工資為36,621元
    （每日平均工資為1,649 元），自83年至94年5 月底止合計
    應休而未休之特休假共58天，爰依勞基法第14條第4 項準用
    第17條、第39條，請求被告應給付資遣費11又9/12個月之平
    均工資430,296 元（計算式：36,621×（11又9/12）＝430,
    296 元）及特別休假工資95,642元（計算式：每日平均工資
    1,649 ×58＝95,642元），並聲明求為判決被告應給付原告
    525,938 元及自起訴狀繕本送達翌日起至清償日止按週年利
    率5 ％計算之利息，併陳明願供擔保請准宣告假執行等語。
三、被告則以：被告之公司設立登記項目雖記載有螺絲螺帽製造
    加工及進出口買賣業務，然實際並無經營製造加工，而事業
    是否適用勞基法，應以事業所從事之主要經濟活動是否為勞
    基法第3 條所列之行業為定，被告自設立迄今均僅從事螺絲
    螺帽之買賣業務，故被告適用勞基法之期間應自88年1 月1
    日起算，原告應休而未休之特別休假日數即應為19.5日，但
    此係可歸責於原告之事由致未為休假，被告並無給付特別休
    假工資之義務。又原告於94年5 月底自請辭職，其於自請辭
    職後再以存證信函主張依勞基法第14條第1 項第6 款終止已
    不存在之勞動契約自屬無據。至於被告提供之「勞動契約合
    意終止協議書」、「權利保留契約書」，原告是否簽署乃原
    告之自由，被告並無強迫，至其內容亦無損勞工權益，被告
    公司除原告以外之員工亦均有簽署而無礙渠等之權益等語為
    辯，並聲明求為判決駁回原告之訴，如受不利之判決，願供
    擔保請准免予假執行。
四、不爭執事項：
  (一)被告已將原告請求應返還之勞保費2,632元返還，故請求減
    縮訴之聲明，捨棄原要求被告給付超收勞保費之請求。
  (二)原告任職於被告之工作年資，為自82年9 月25日起至94年5
    月31日止，工作年資為11年9 個月。
  (三)原告於94年5月發生勞資爭議前6個月之原領工資，分別為
    93年11月份33,980元、93年12月份41,127元、94年1至4月份
    分別為41,628元、29,739元、36,700元及36,557元。該六個
    月之月平均工資為每月36,621元，並同意依此為平均工資計
    算。
  (四)原告受僱於被告擔任螺絲螺帽運送工作。被告規定特別休假
    應於3 日前提出聲請（96年1月31日陳報狀）。
  (五)被告於94年5 月間提出勞動契約合意終止協議書及權利保留
    契約書予原告簽署，要求原告必須於94年6 月30日與被告終
    止契約，並於終止契約後，重新訂立勞動契約，並由被告公
    司向全球人壽保險有限公司投保增額終身壽險，作為被告公
    司未來依法應負擔退休金、資遣費及職業災害補償金等之準
    備等語。
  (六)原告於94年5 月30日即已口頭主動要求終止勞動契約，被告
    於當日受領意思表示後，於94年5 月31日辦理勞工保險退休
    手續。
  (七)原告於94年5 月30日寄發終止勞動契約及請求資遣費之存證
    信函，被告於94年5 月31日下午5 時收受。
  (八)原告94年5 月30日提出存證信函通知被告主動終止勞動契約
    ，未逾勞基法30日之除斥期間。
  (九)被告於94年5 月間提出之勞動契約合意終止協議書及權利保
    留契約書內容，是針對勞工退休金條例第11條新舊制之選擇
    及保留年資之計算為合意。
五、本件經整理並協議簡化爭點後，兩造均同意本件之爭點為：
  (一)被告公司適用勞基法之時間究竟應自73年8 月1 日或88年1
    月1日 起算？
  (二)原告應休未休之休假日數為何？被告對於原告應休未休之日
    數，是否應給付未休假日工資？
  (三)原告是否於94年5月30日自動離職？或是依原證六之存證信
    函所為之意思表示而生勞基法第14條第1 項第5 、6 款終止
    契約之效力？
  (四)被告要求原告簽署勞動契約合意終止協議書及權利保留契約
    書，是否有損害勞工權益之虞？若原告請求被告給付資遣費
    有理由，被告應給付原告資遣費之金額？
  茲就各項爭點審究如次。
六、得心證之理由
  (一)被告公司適用勞基法之時間究竟應自73年8 月1 日或88年1
    月1日起算：
    經查，事業單位應否適用勞動基準法，依該法第3 條及其施
    行細則第3 條規定，係依中華民國行業標準分類規定之場所
    單位之主要經濟活動為其分類基礎；又事業單位適用勞動基
    準法之認定，應以其所從事之主要經濟活動是否為該法第3
    條所列之行業為準。即事業單位從事多種性質不同之經濟活
    動時，按其產值（或營業額）最多者認定其行業，若產值（
    或營業額）相同者，按其員工人數或資產設備較多者認定之
    ，行政院勞工委員會著有（80）台勞動一字第02431 號函釋
    可資參考。準此，事業單位是否適用勞基法之規定，應以其
    主要經濟活動是否為勞動基準法第3 條所列之行業為主。原
    告雖以被告之公司登記事項包括製造業，惟本院經向財政部
    高雄市國稅局及高雄市政府函查被告之81-88 年度之營利事
    業所得稅結算申報資料及工廠登記資料後，被告之87-88 年
    度（81-86 年度已無資料）營利事業所得稅結算申報資料顯
    示為買賣業而高雄市政府之工廠登記系統並無被告之工廠登
    記資料等情，此有財政部高雄市國稅局96年2 月2 日、高雄
    市政府96年10月16日函文附卷可稽（本院卷第122 、247 頁
    ），是依客觀資料固然可知被告之主要經濟活動為買賣業，
    無法顯示被告所從事之主要經濟活動包含製造業。此外，證
    人即被告之員工丙○○、戊○○固曾於本院95年11月27日審
    理時證稱：公司有製作螺絲螺帽，惟渠等分別於88年、92年
    始受被告雇用，尚難以渠等之證詞證明88年之前被告主要經
    濟活動包含製造業，是本件被告之主要經濟活動應認係買賣
    業。又行政院勞工委員會係以 (87) 台勞動一字第059606號
    函於87年12月31日公告買賣業宣告適用勞基法，故被告抗辯
    適用勞基法之時間自應從88年1 月1 日起算即屬有據。
  (二)原告應休未休之休假日數為何？被告對於原告應休未休之日
    數，是否應給付未休假日工資：
    被告應從88年1 月1 日起適用勞基法已如前述，而原告對於
    被告若自88年1 月1 日起適用勞基法時，原告未修之特別休
    假日數為19.5日並無爭執，是原告未休之特別休假日即為19
    .5 日 。又按特別休假因年度終結或終止契約而未休者，其
    應休未休之日數，雇主應發給工資，勞基法施行細則第24條
    第3 款定有明文，是勞工若有特別休假未休，雇主依法即應
    給予工資。被告雖辯以原告應舉證原告欲休假而遭拒絕云云
    ，惟查勞基法施行細則第24條第3 款係以特別休假應休而未
    休此一客觀事實為要件，並無涉及雇主之主觀免責要件。退
    步言之，特別休假未休之工資請求權，本為勞工之權利，除
    勞工主動以意思表示拋棄此一權利外，雇主無拒絕給付之權
    ，本件被告所提出之原告休假卡顯示原告除特別休假7 日外
    ，其餘請假均以事假或病假為之，參以休假為原告權益，反
    之事、病假有一定限制且影響被告對原告之考核，衡之經驗
    ，原告應無可請休假而不請，反請病、事假之理，足見原告
    辯稱並非無休假之意願，而係因無法符合被告所定需提前3
    日請假之規定，只好以事假或病假為之等情，堪予採信。此
    外，本院請被告陳報公司內特別休假超過7 日之員工人數後
    ，被告陳報「無」特別休假超過7 日之員工，且陳報之員工
    休假統計資料，不乏在未請特別休假或特別休假未逾7 日之
    情形下，另請事、病假者，此有陳報狀附卷可稽（本院卷第
    213 頁），足見被告規定勞工應於3 日前提出特別休假之申
    請，確實影響勞工請特別休假之便利性，故原告主張其非自
    願不請特別休假係無法請特別休假，因而請求被告給付特別
    休假之工資，自屬有據。
  (三)原告是否於94年5 月30日自動離職？或是依原告存證信函所
    為之意思表示而生勞基法第14條第1 項第6 款終止契約之效
    力：
    被告雖以原告早於94年5 月30日自動離職，不應再於94年5
    月31日主張終止契約云云。惟查，勞工依照勞基法第14條第
    1 項本有終止契約之權利，此一權利除有除斥期間之限制外
    ，別無其他期間之限制，而證人即被告之員工丁○○亦證稱
    原告於94年5 月底向伊表示請代為轉知負責辦理退保之老闆
    娘幫原告辦理退保，退保期間則為94年5 月31日等情明確，
    此外原告於94年5 月30日寄發終止勞動契約及請求資遣費之
    存證信函，被告亦已於94年5 月31日下午5 時收受，原告94
    年5 月30日提出存證信函通知被告主動終止勞動契約未逾勞
    基法30日之除斥期間等情亦如前述，足見原告顯係於94年5
    月30日主張終止契約同時表示終止之理由為勞基法第14條第
    1 項第6 款。至被告雖主張另有其他員工丙○○、戊○○於
    5 月底即已聽聞原告表示辭職云云，惟查證人丙○○、戊○
    ○分別負責會計與倉管業據證人證述明確，有本院訊問筆錄
    附卷可稽，以證人並非負責人事管理之業務，且原告當時既
    無陳述關於辭職之明確時點以及勞工保險辦理退保等相關事
    宜，亦無委請證人代為向被告為終止勞動契約之表示，原告
    之陳述應僅表達有辭職之意願尚不當然發生終止勞動契約之
    效力，況縱使原告於94年5 月底以口頭表示辭職之意思，嗣
    後再於94年5 月30日以存證信函為之，於如此緊密時點，應
    無為2 次終止契約表示之必要，應係為昭慎重與保全證件等
    原因，故被告此部分辯解應無可採。
  (四)被告要求原告簽署勞動契約合意終止協議書及權利保留契約
    書，是否有損害勞工權益之虞？若原告請求被告給付資遣費
    有理由，被告應給付原告資遣費之金額：
    原告雖以被告要求原告簽署勞動契約合意終止協議書及權利
    保留契約書，且該勞動契約合意終止協議書及權利保留契約
    書之內容違反強制規定而有損勞工權益云云，惟查被告於94
    年5 月間提出之勞動契約合意終止協議書及權利保留契約書
    ，內容是針對勞工退休金條例第11條新舊制之選擇及保留年
    資之計算為合意等情已如前述，雖原告僅有簽署與否之選擇
    而無就內容為商議之餘地，但此尚難謂為被告即有為強暴脅
    迫之行為。又前揭勞動契約合意終止協議書及權利保留契約
    書，雖有終止勞動契約以及以商業保險作為退休金、資遣費
    及職災補償金之準備等約定，然於勞退新舊制交接之際，勞
    資雙方以約定決定如何結清舊制年資，此本屬勞資雙方之意
    思形成自由，至於以商業保險作為退休金等之準備亦非當然
    違法，則契約條款既難免因雙方立場不同而互有利弊，且被
    告亦無強令原告簽署，是難以此而認被告有何違反勞工契約
    或勞工法令之事由，從而原告以此主張第14條第1 項第6 款
    之終止事由為無理由，被告既無該款事由，原告於終止勞動
    契約後基於第14條第4 項準用第17條請求資遣費自亦無所據
    。
七、綜上所述，本件被告提出勞動契約合意終止協議書及權利保
    留契約書交由原告決定是否簽署，並無違反勞工契約或勞工
    法令，原告據此主張有第14條第1 項第6 款之終止事由而終
    止勞動契約請求資遣費為無理由，應予駁回。又被告為經營
    買賣業，應自88年1 月1 日起適用勞基法，而原告自被告適
    用勞基法起，有19.5日之應休特別休假日未休，依法被告即
    應給付工資，原告每日工資為1,649 元，從而原告請求被告
    給付32,156（計算式：1,649 ×19.5＝32,156，元以下四捨
    五入）及自起訴狀繕本送達翌日即95年10月25日起至清償日
    止按週年利率百分之五計算之利息，為有理由，逾此範圍之
    請求為無理由，應予駁回。
八、本件原告勝訴部分，其所命給付金額未逾500,000 元，依民
    事訴訟法第389 條第1 項第5 款之規定，應依職權宣告假執
    行，又被告陳明願供擔保，請准宣告免為假執行，經核亦無
    不合，爰亦酌定相當之擔保金額准許之。至原告敗訴部分，
    其假執行之聲請即失所附，應予駁回。
九、本件事證已臻明確，兩造其餘主張、陳述及所提之證據，經
    審酌後，認與本件判決結果並無影響，爰不一一論列，附此
    敘明。
十、據上論結，本件原告之訴為一部有理由、一部無理由，依民
    事訴訟法第79條、第385 條第1 項第5 款、第392 條第2 項
    ，判決如主文。
中    華    民    國    97    年    3     月    20    日
              勞工法庭    審判長法  官  黃國川
                                法  官  郭瓊徽
                                法  官  黃宣撫
以上證明與原本無異。
如不服本判決，應於判決送達後20日內向本院提出上訴狀並表明
上訴理由，如於本判決宣示後送達前提起上訴者，應判決送達後
10日內補提上訴理由書（須附繕本）。
中    華    民    國    97    年    3     月    20    日
                                書記官  王美玲


司法院資訊處製作；財團法人民間司法改革基金會備份。
